【裁判字號】    98,中簡上,195
【裁判日期】    980416
【裁判案由】    重利
【裁判全文】
臺灣臺中地方法院刑事判決           98年度中簡上字第195號
上  訴  人
即  被  告  甲○○
上列上訴人即被告因重利案件，不服本院臺中簡易庭98年度中簡
字第338號中華民國98年1月19日第一審簡易判決（聲請簡易判決
處刑案號：臺灣臺中地方法院檢察署97年度偵字第28586號），
提起上訴，本院管轄第二審之合議庭判決如下：
    主    文
原判決撤銷。
甲○○犯重利罪，處拘役肆拾日，如易科罰金，以新臺幣壹仟元
折算壹日；又犯重利罪，處拘役肆拾日，如易科罰金，以新臺幣
壹仟元折算壹日。應執行拘役陸拾日，如易科罰金，以新臺幣壹
仟元折算壹日。緩刑貳年。
    事    實
一、甲○○基於重利之犯意，分別於民國97年9月24日晚上9時許
    及同年9月30日晚上9時許，在臺中市北屯區○○○街62之2
    號之乙○○○住處樓下，乘乙○○○無工作、房租到期需款
    孔急之際，各貸予新臺幣（下同）1萬元，每次借款時均預
    扣第1期利息1200元，實際僅交付8800元，皆約定利息每10
    天為1期，每期為1200元（先後2筆借款年利率均為百分之
    432，計算方式：120031210000＝4.32），且每次均
    要求乙○○○簽立面額2萬元之本票以供擔保，並交付身分
    證影本作為質押，以此方式收取與原本顯不相當之重利。嗣
    乙○○○於繳付8期利息計19200元後，於97年11月7日因無
    力再繳交利息而報警處理，嗣於97年11月17日趁甲○○前來
    收取利息時會同員警查獲，再至甲○○臺中縣太平市○○○
    路158巷25號4樓住處扣得上開游妙香簽發供擔保之面額各2
    萬元之本票2張。
二、案經臺中市警察局報請臺灣臺中地方法院檢察署檢察官偵查
    後聲請簡易判決處刑。
    理    由
一、按被告以外之人（包括證人、鑑定人、告訴人、被害人及共
    同被告等）於審判外之陳述雖不符刑事訴訟法第159條之1至
    之4等4條之規定，而經當事人於審判程序同意作為證據，法
    院審酌該言詞陳述或書面陳述作成時之情況，認為適當者，
    亦得為證據；當事人、代理人或辯護人於法院調查證據時，
    知有刑事訴訟法第159條第1項不得為證據之情形，而未於言
    詞辯論終結前聲明異議者，視為有前項之同意，同法第159
    條之5 定有明文。立法意旨在於傳聞證據未經當事人之反對
    詰問予以核實，原則上先予排除。惟若當事人已放棄反對詰
    問權，於審判程序中表明同意該等傳聞證據可作為證據；或
    於言詞辯論終結前未聲明異議，基於尊重當事人對傳聞證據
    之處分權，及證據資料愈豐富，愈有助於真實發見之理念，
    且強化言詞辯論主義，使訴訟程序得以順暢進行，上開傳聞
    證據亦均具有證據能力。本案被告於本院審理程序時，就被
    害人乙○○○於警詢所為之言詞陳述，未加以爭執其證據能
    力，且本院審酌該等陳述作成當時，尚查無有何違反渠等陳
    述任意性之情事，且衡諸該等陳述作成之形式，尚無瑕疵，
    且與本案待證事實具有關聯性，認為適當，均得為證據，合
    先敘明。
二、上訴人即被告（下稱被告）甲○○於上揭事實欄一所載時地
    ，以事實欄一所載方式，借款2次予被害人乙○○○之事實
    ，業據被告甲○○於警詢、偵查及本院審理時坦承不諱，核
    與證人即被害人乙○○○於警訊及本院審理時證述因急需金
    錢週轉而向被告借款之經過情節相符，並有乙○○○簽發供
    擔保之本票2紙扣案可稽。而查，被告貸款予被害人，利息
    係以年利率百分之432計算，利率遠超過民法第205條所規定
    週年利率百分之20之限制，與被害人所借貸之原本顯不相當
    ，且借款時即預扣1期利息，10日即計息1次，被害人若非出
    於急迫之情事，當不致同意以此高額利率貸得現款，此證人
    即被害人乙○○○亦於本院審理時證稱係因無工作且房租到
    期，因急需金錢週轉而向被告借款等語甚明，足認被告有乘
    被害人急迫貸予金錢，而取得與原本顯不相當之重利犯行無
    訛。又雖證人即被害人乙○○○本院準備程序及審理中，就
    借款後已交付之利息總額或稱：本件實際上含預扣2次各120
    0元，共拿3600元利息給甲○○，或稱：除了預扣之利息，
    另付了3次利息，各1200元，共付3600元云云，所述前後互
    有出入；然查，其於警訊時明白證稱：「（你已還息幾期？
    共繳多少利息金額？）我已繳了8期，共繳了1萬9千2百元利
    息」等語（見警卷第9頁），而依卷附職務報告所載，乙○
    ○○係於97年11月7日報警陳稱其無法再繳息，則按乙○○
    ○係分別於97年9月24日、9月30日借款，以每10日計息1次
    計算，迄11月初，即已繳付8期利息無訛，此被告於警訊中
    亦供承：「（你借貸金錢給葉游香新臺幣共計2萬元後，有
    無收取利息？有」「（利息多久為一期？其利如何計算？）
    ‧‧‧以每10天為１期，其利息計算也是以每期新臺幣1200
    元收取。」（見警卷第4、5頁）等語，足認乙○○○於警訊
    時之證述，應屬可採；參以本件於本院審理中，被告已與乙
    ○○○達成和解，乙○○○並表示不願再追究被告之情觀之
    ，其嗣於本院準備程序及審理中翻異前詞所為，應係事後迴
    護被告之詞，並無足採，是本院認上開證人證詞不符之部分
    ，以證人於警訊中所述為可採。何況本件證人前後證稱借款
    之原因、方式及利息計算方式始終如一，被告行為已構成重
    利犯行彰彰甚明，事後乙○○○繳息若干，僅係雙方民事債
    權債債務問題，無從因此卸免被告已成立之重利犯行罪責。
    是事證明確，被告犯行堪以認定，應予依法論科。
三、核被告二次以高利貸予金錢，均係犯刑法第344條之乘他人
    急迫貸以金錢，而取得與原本顯不相當之重利罪。又被告先
    後二次貸與金錢予被害人乙○○○，借貸時間已有相當間隔
    ，且分別由乙○○○簽發本票以供擔保，利息各自起算，是
    被告二次犯行，犯意各別，行為不同，應予分論併罰。
四、原審簡易判決以被告犯罪之事證明確，予以論罪科刑，固非
    無見。惟查，被告於97年9月24日及97年9月30日所犯之二次
    重利犯行係個別起意，應予分論併罰，原審未審酌及此，僅
    判處一次重利犯行，理由中復未交待論以一罪之理由，容有
    未洽，被告上訴意旨認原審量刑過重，雖無理由，但原審判
    決既有上述可議之處，仍應由本院將原判決撤銷改判。
五、爰審酌被告利用他人經濟困頓之際，貸放金錢收取重利，顯
    非良善，惟其犯後已坦承犯行，且已與被害人乙○○○達成
    和解，有和解書1紙附卷可稽，乙○○○並已表示不願再追
    究被告，暨其被告犯罪動機、目的、手段等一切情狀，就先
    後二次犯行分別量處如主文第二項所示之刑，且分別諭知易
    科罰金之折算標準，並合併定其應執行之刑，及諭知易科罰
    金之折算標準。末查被告前於79年間因誣告案，經本院判處
    有期徒刑2月，於79年9月11日易科罰金執行完畢，有其臺灣
    高等法院被告前案紀錄表及臺灣臺中地方法院檢察署刑案資
    料查註紀錄表各1份在卷可按，其於執行完畢後，5年之內未
    曾因故意犯罪受有期徒刑以上刑之宣告，本件因一時失慮，
    致罹刑典，經此刑之宣告，應知警惕而無再犯之虞，故本院
    認以暫不執行其刑為適當，爰依刑法第74條第1項第2款之規
    定併予宣告緩刑2年，用勵自新。另扣案被害人乙○○○交
    付之前開本票2紙，因係借款人交予被告供作擔保為質之用
    ，該本票在被告未實行質權之前，其所有權應仍屬發票人，
    一旦發票人清償本息，被告仍須將該2紙本票返還於借款人
    ，故尚非屬被告所有之物，並可為被告依法向被害人乙○○
    ○求償借貸之本金及合法利息之憑證，自均不得予以沒收，
    附此敘明。
據上論斷，應依刑事訴訟法第455條之1第3項、第369條第1項前
段、第364條、第299條第1項前段，刑法第344條、第41條第1項
前段、第51條第6款、74條第1項第2款，刑法施行法第1條之1第1
項、第2項前段，判決如主文。
中    華    民    國    98    年    4     月    16    日
                  刑事第五庭  審判長法  官   朱光國
                                    法  官   唐光義
                                    法  官   吳幸芬
以上正本證明與原本無異。
本件不得上訴
                                    書記官   黃毅皓
中    華    民    國    98    年    4     月    16    日
附錄本案論罪科刑法條
中華民國刑法第344條：
乘他人急迫、輕率或無經驗貸以金錢或其他物品，而取得與原本
顯不相當之重利者，處一年以下有期徒刑、拘役或科或併科一千
元以下罰金。


司法院資訊處製作；財團法人民間司法改革基金會備份。
